臺灣高雄地方法院刑事判決　　　　　　　99年度易字第2453號
公　訴　人　臺灣高雄地方法院檢察署檢察官
被　　　告　鄭楷仕
上列被告因詐欺案件，經檢察官提起公訴（99年度偵字第6661號）
，本院判決如下：
    主  文
鄭楷仕幫助犯詐欺取財罪，處有期徒刑肆月，如易科罰金，以新
臺幣壹仟元折算壹日。
    事  實
一、鄭楷仕明知金融機構之存摺、印章、金融卡及密碼，係個人
    理財之重要工具，為個人財產、信用之重要表徵，可預見提
    供予他人使用，有供作財產犯罪用途之可能，而一般人取得
    他人帳戶存摺之目的，在於取得不法所得款項及掩飾犯行不
    易遭人追查，竟仍基於幫助他人遂行詐欺取財之不確定故意
    ，於民國98年12月23日前之某日，在不詳地點，將其向中華
    郵政股份有限公司大寮郵局（下稱大寮郵局，起訴書誤載為
    鳳山郵局）申辦之帳號00000000000000號帳戶之金融卡及密
    碼（下稱帳戶資料），提供予真實姓名年籍均不詳之成年人
    所組成之詐欺集團使用，容任該詐欺集團使用上揭金融機構
    帳戶以遂行犯罪。嗣該詐騙集團成員乃共同基於意圖為自己
    不法所有之犯意聯絡，於98年12月23日晚上8 時45分許，撥
    打電話予陳芊樺，佯以東京著衣拍賣網站之蔡小姐，稱因作
    業疏失，造成陳芊樺未來連續12個月每月需付費新臺幣（下
    同）300 元，須請郵局人員止付云云，嗣1 名佯以郵局人員
    來電，稱需持金融卡至ATM 操作更正云云，致陳芊樺陷於錯
    誤，於同日晚上10時45分、10時59分3 秒許，接續匯款2 萬
    9,988 元、1 萬3,234 元至鄭楷仕之上開帳戶。嗣陳芊樺發
    覺受騙，旋報警處理循線查悉上情。
二、案經臺中市警察局太平分局報告臺灣高雄地方法院檢察署檢
    察官偵查起訴。
    理  由
一、證據能力：按被告以外之人於審判外之陳述，雖不符刑事訴
    訟法第159 條之1 至第159 條之4 之規定，而經當事人於審
    判程序同意作為證據，法院審酌該言詞陳述或書面陳述作成
    時之情況，認為適當者，亦得為證據，刑事訴訟法第159 條
    之5 第1 項定有明文。本件檢察官、被告於本院審判程序時
    ，就本判決所引用被告以外之人於審判外之言詞或書面陳述
    ，均不爭執其證據能力，本院審酌該具有傳聞證據性質之證
    據，其取得過程並無瑕疵，與待證事實具有關聯性，證明力
    非明顯過低，以之作為證據係屬適當，認俱得為證據。
二、訊據被告鄭楷仕矢口否認有何提供帳戶幫助詐欺取財之犯行
    ，辯稱：其未曾將上開帳戶金融卡及密碼交與他人，亦未遺
    失，不知該帳戶為何會遭詐騙集團使用云云。經查：
（一）本件被害人陳芊樺於上開時地，遭詐騙集團成員以電話詐
      騙，致其陷於錯誤，接續匯款2 萬9,988 元、1 萬3,234
      元至被告所申設之大寮郵局帳戶之事實，業據證人即被害
      人陳芊樺於警詢中指訴綦詳（見警卷第1 至3 頁）。復有
      上開大寮郵局之開戶資料、客戶歷史交易清單、郵政自動
      櫃員機交易明細表、臺北市政府警察局大安分局敦化南路
      派出所受理刑事案件報案三聯單、受理詐騙帳戶通報警示
      簡便格式表、受理各類案件紀錄表、內政部警政署反詐騙
      諮詢專線紀錄表在卷可參（見警卷第4 頁至第14頁），堪
      認被告上開郵局帳戶確曾遭詐欺集團所使用，向被害人陳
      芊樺詐取上開款項甚明。
（二）被告雖以前揭情詞置辯，並當庭提出金融卡以示其金融卡
      未遺失，然經本院當庭檢視被告所提出之金融卡領用序號
      為6 ，並有剪斷破損之狀態，又觀之郵局所函覆被告領用
      金融卡資料，可知被告於98年11月20日曾向大寮郵局申辦
      序號7 之金融卡，並於98年11月24日核發，顯見被告最新
      使用之金融卡為序號7 ，有查詢金融卡變更資料在卷可稽
      （本院卷一第72頁），而被告又無法提出序號7 之金融卡
      ，故該序號7 之金融卡是否仍在被告持有中並非無疑。且
      被告於偵訊時先供稱：其序號7 之金融卡已經遺失，並曾
      至郵局掛失等語（偵卷第35頁至第36頁、第46頁），然於
      本院審理時改稱：其有申請序號7 之金融卡，但沒有去郵
      局領取金融卡，其金融卡未曾遺失等語（本院卷二第20頁
      至第21頁），則被告前開供詞反覆，前後矛盾，是否真實
      ，已非無疑。況序號7 之金融卡確實已核發乙情，業如前
      述，而金融卡之領取均需本人持證件親自辦理，再者，觀
      之郵局金融卡申請書（本院卷一第13頁）上領取金融卡簽
      收欄蓋有被告之印鑑，足認該序號7 之金融卡業由被告領
      取。
（三）被告雖曾辯稱序號7 之金融卡已遺失云云，惟被告未曾向
      大寮郵局以語音或臨櫃之方式辦理前揭金融卡掛失乙情，
      有查詢金融卡資料附卷足憑（本院卷一第70頁），且被告
      亦無提出向警方申報遺失之資料，足認被告未曾以語音或
      臨櫃之方式向大寮郵局掛失前揭帳戶。又觀之前開帳戶之
      交易明細表（警卷第5 頁），該帳戶於98年12月23日曾跨
      行轉入2 萬9,988 元、1 萬3,234 元，惟被告於本院審理
      時供稱：其於98年12月22日即無使用該帳戶，該筆金額並
      非其匯入該帳戶，亦不知有該2 筆匯款，亦非其將該2 筆
      匯款領出等語（本院卷一第58頁、第60頁；本院卷二第19
      頁、第21頁），可知該2 筆金額既非被告匯入，且被告對
      帳戶內有該筆金額亦不知情，顯見被告於98年12月22日後
      即無使用該帳戶，若該帳戶之金融卡確係被告遺失，而被
      告又於遺失後即辦理掛失，則該帳戶應於98年12月23日起
      無法使用，被害人又豈會於98年12月23日匯款上開金額至
      該帳戶而遭詐欺，亦足認被告未曾就該帳戶之金融卡辦理
      掛失手續。
（四）另自詐騙集團之角度審酌，衡諸該實際實施詐騙行為之人
      ，既知以他人之帳戶掩飾犯罪所得，顯非智慧愚昧之人。
      渠等當知社會上一般正常之人，如其帳戶存摺、密碼、提
      款卡遭竊或遺失，為防止他人拾得或竊得其存摺、金融卡
      之人盜領其存款或做為不法使用而徒增訟累，必於發現後
      立即報警或向金融機構辦理掛失止付。且當原帳戶所有人
      掛失止付後，渠等即無法以拾得或竊得之存摺、金融卡提
      領該帳戶內之存款，在此情形下，如仍以此帳戶作為其犯
      罪工具，則在渠等向他人詐騙，並使被害人將款項匯入該
      帳戶後，極有可能因帳戶所有人掛失止付而無法提領，渠
      等大費周章從事於犯罪之行為即失其意，無法得償犯罪目
      的，此顯非該等財產犯罪份子所可能犯之錯誤。換言之，
      從事此等財產犯罪之不法份子，若非確知該帳戶所有人不
      會去報警或掛失止付，以確定其等能自由使用該帳戶提款
      、轉帳，則其等應不至於以該帳戶從事於財產犯罪。再衡
      以被害人匯入款項至被告上述帳戶後，該筆匯款隨即於當
      日即遭領取，此有前述帳戶之交易資料1 份附卷可憑，更
      足見該詐騙之不法集團，於向被害人詐騙時，確有把握該
      帳戶不會被帳戶所有人掛失止付。
（五）又按金融帳戶係個人理財之工具，一般人向金融機構開設
      帳戶，並無任何法令之限制，只須提出身分證、印章即可
      辦理開戶，此為眾所週知之事實，則依一般人之社會生活
      經驗，苟見他人不自行申請開立帳戶而蒐集不特定人之帳
      戶使用，衡情應可知悉被蒐集之帳戶係被利用為與財產有
      關之犯罪工具。且近來利用人頭帳戶詐欺取財之犯罪類型
      層出不窮，該等犯罪多數均係利用人頭帳戶作為出入帳戶
      ，並經媒體廣為披載，被告係成年且智力成熟之人，對此
      應知之甚詳，竟仍提供自己帳戶供他人使用，足認被告確
      有幫助他人詐欺取財之不確定故意甚明。
（六）綜上所述，被告所辯顯係卸責之詞，不足採信，本件事證
      明確，被告犯行堪以認定，應依法論科。
三、按刑法上之幫助犯，係對於犯罪與正犯有共同之認識，而以
    幫助之意思，對於正犯資以助力，而未參與實施犯罪之行為
    者而言。如未參與實施犯罪構成要件之行為，且係出於幫助
    之意思提供助力，即屬幫助犯，而非共同正犯。本件被告將
    申設帳戶之資料交付詐欺集團之不詳年籍、姓名之詐欺成員
    使用，雖使該成員得基於詐欺取財之犯意，向被害人施以詐
    術，致使被害人陷於錯誤，匯款至被告提供之上開帳戶，遂
    行其詐欺取財之犯行，惟被告單純提供帳戶供人使用之行為
    ，並不等同於向被害人施以欺罔之詐術行為，且亦無證據證
    明被告有參與詐欺取財犯行之構成要件行為，是揆諸前揭說
    明，核被告所為，係犯刑法第30條第1 項前段、第339 條第
    1 項之幫助詐欺取財罪。被告基於幫助之犯意而為詐欺構成
    要件以外之行為，為幫助犯，酌依刑法第30條第2 項規定減
    輕其刑。按數行為於同時同地或在密切接近之時地實施，侵
    害同一法益，各行為間之獨立性均極為薄弱，依社會一般觀
    念，在時空差距上，難以強行分開；在刑法評價上，以視為
    數個舉動之接續施行，合為包括之一行為予以評價，較為合
    理；從而被害人陳芊樺遭詐欺而2 次匯款至被告上開帳戶，
    客觀上雖有數行為，然係詐欺集團成員，於密接時、地，基
    於同一機會、方法，本於單一決意，對於同一被害人，侵害
    同一法益陸續完成，應視為數個舉動之接續施行，為接續犯
    ，應僅以一罪論。爰審酌被告將帳戶資料提供他人詐欺取財
    使用，紊亂社會正常交易秩序，並使檢警難以追查緝捕，被
    害人難以追償，助長詐欺歪風，被告所造成之危害自非輕微
    ，且犯後否認犯行，態度不佳及被害人損失金額非低等一切
    情狀，量處如主文所示之刑，並參酌前開犯罪情節，諭知如
    主文所示之易科罰金折算標準。
據上論斷，應依刑事訴訟法第299 條第1 項前段，刑法第339 條
第1 項、第30條第1 項前段、第2 項、第41條第1 項前段，刑法
施行法第1 條之1 ，判決如主文。
本案經檢察官吳昇峰到庭執行職務。
中    華    民    國  100     年    2     月    23    日
                  刑事第九庭    審判長法  官  鄭詠仁
                                      法  官  王麗芳
                                      法  官  王碧瑩
以上正本係照原本作成。
如不服本判決應於收受判決後10日內向本院提出上訴書狀，並應
敘述具體理由。其未敘述上訴理由者，應於上訴期間屆滿後20日
內向本院補提理由書(均須按他造當事人之人數附繕本)「切勿逕
送上級法院」。
中    華    民    國   100    年    2     月    23    日
                                      書記官  吳智媚